臺灣南投地方法院民事判決
111年度訴字第96號
原      告  黎美珠  
訴訟代理人  張益隆律師
被      告  林吳玉花
            邱黃阿雪
上  一 人
訴訟代理人  邱献志  
受  告知人  河南企業股份有限公司

法定代理人  施麗鳳  
上列當事人間分割共有物事件，本院於民國111年5月27日言詞辯
論終結，判決如下：
    主  文
一、兩造共有坐落南投縣○○鎮○○段○○○○○○○地號土地，其合併分
    割方法為如附圖一即南投縣埔里地政事務所複丈日期民國一
    一一年三月十日土地複丈成果圖所示：編號A、面積三０八點
    七０平方公尺之土地，分歸原告單獨取得；編號B、面積一三
    八點六五平方公尺之土地，分歸被告林吳玉花單獨取得；編
    號C、面積六三點九一平方公尺之土地，分歸被告邱黃阿雪
    單獨取得。
二、訴訟費用由兩造依附表二所示「訴訟費用負擔比例」欄之比
    例負擔。
    事實及理由
一、原告起訴主張略以：
  ㈠兩造共有坐落南投縣○○鎮○○段000地號、面積427.56平方公尺
    之土地及同段111地號、面積83.70平方公尺之土地（
    合稱系爭土地）且應有部分比例為如附表一所示之情形，兩
    造就系爭土地並未訂有不分割契約，亦無因物之使用目的有
    不能分割之情事，惟就分割方法未能達成協議，且被告均同
    意將系爭土地合併分割，爰依民法第823 條第1 項、第824
    條第5 項之規定提起本訴，請求合併分割系爭土地，分割方
    法為如附圖一即南投縣埔里地政事務所（下稱埔里地政）複
    丈日期111 年3 月10 日土地複丈成果圖（下稱附圖一）所
    示：編號A、面積308.70 平方公尺之土地，分歸原告單獨取
    得；編號B、面積138.65 平方公尺之土地，分歸被告林吳玉
    花單獨取得；編號C、面積63.91 平方公尺之土地，分歸被
    告邱黃阿雪單獨取得（下稱甲案）。
  ㈡又依甲案方割後，各筆土地之地形較為完整且均可直接道路
    對外通行，應屬適當之分割方案。並聲明：如主文第1項所
    示。
二、被告方面：
  ㈠被告林吳玉花陳稱：同意依甲案分割。
  ㈡被告邱黃阿雪陳稱：分割後之各筆土地界址應與道路垂直始
    為較合理之運用，惟原告所提依甲案分割後之各筆土地未與
    道路呈垂直線分割，與對面之同段513之4等土地分割情形不
    同，故不同意依甲案分割；又本件應以共有人取得土地所有
    權之順序決定分割方案為妥，故被告所提如附圖二即埔里地
    政複丈日期111 年5 月4 日土地複丈成果圖（下稱附圖二）
    所示：編號甲、面積63.91平方公尺之土地，分歸被告邱黃
    阿雪單獨取得；編號乙、面積308.70 平方公尺之土地，分
    歸原告單獨取得；編號丙、面積138.65 平方公尺之土地，
    分歸被告林吳玉花單獨取得（下稱乙案），始符合共有人間
    之最佳利益。
三、本院之判斷：
  ㈠按各共有人，除法令另有規定外，得隨時請求分割共有物。
    但因物之使用目的不能分割或契約訂有不分割之期限者，不
    在此限。共有物之分割，依共有人協議之方法行之；分割之
    方法不能協議決定，或於協議決定後因消滅時效完成經共有
    人拒絕履行者，法院得因任何共有人之請求，為適當之分配
    。共有人相同之數不動產，除法令另有規定外，共有人得請
    求合併分割。民法第823 條第1 項、第824 條第1 項、第2 
    項前段、第5 項分別定有明文。經查：原告主張系爭土地為
    兩造共有且應有部分比例為如附表一所示，兩造就系爭土地
    並無不得分割之約定，又無因物之使用目的有不能分割之情
    事，兩造間復無法達成分割協議等情，業據其提出系爭土地
    第一類登記謄本、地籍圖謄本為證（見本院卷第21頁、第51
    頁至第69頁），復為被告所不爭，自堪信為真實。則原告依
    首揭條文之規定，自得請求裁判分割。再者，系爭土地之共
    有人均相同且均同意合併分割，則原告起訴請求就系爭土地
    為合併分割，自符合民法824 條第5 項之規定，核屬有據。
　㈡次按分割之方法，得以原物分配於各共有人。民法第824條第
    2項第1款本文定有明文。又裁判分割共有物，屬形成判決，
    法院定共有物之分割方法，固應斟酌當事人之聲明、共有物
    之性質、經濟效用及全體共有人之利益等，而本其自由裁量
    權為公平合理之分配，但並不受當事人聲明、主張或分管約
    定之拘束（最高法院69年度台上字第3100號、93年度台上字
    第1797號判決意旨參照）。經查：
  ⒈系爭土地之地勢平坦，地形略成三角形，其上有第三人置放
    之鐵皮貨櫃及設置2個臨時鐵架停車場；又系爭土地東側臨
    安八街可對外通行，北側臨同段105地號土地上之大樓建物
    ，西、南側均臨大成國小等情等情，業經本院會同兩造、埔
    里地政測量人員至現場履勘屬實，並製有勘驗筆錄、現場照
    片，且有航照圖在卷可參（見本院卷第95 頁至第105 頁）
    。
　⒉而法院就共有物為裁判分割時，應考慮公平性、應有部分比
    例與實際使用部分是否相當、共有物之客觀情狀、價格與經
    濟價值等因素。本件原告主張以甲案為分割，惟為被告邱黃
    阿雪所反對並認應採乙案，茲審酌如下：
　⑴就共有人之意願而言：原告主張以甲案為分割，被告林吳玉
    花亦表示同意甲案，則多數共有人即原告及被告林吳玉花均
    表示同意依甲案分割，僅被告邱黃阿雪表示應依乙案為分割
    ，則甲案相較於乙案而言，應係較符合多數人之意願所為之
    分割方案。
　⑵就分割後之使用而言：系爭土地之面積合計為511.26平方公
    尺、使用分區為特定農業區、使用地類別為甲種建築用地（
    見本院卷第51頁、第55頁）。又依甲案所示分割方案，分割
    後之各筆土地形狀，編號A、B均呈梯形、編號C為三角形，
    尚屬完整，且分割後之各筆土地亦均得使各筆共有人所分得
    之土地位置可藉由東側之安八街對外通行，均無形成袋地之
    虞；惟依乙案所示分割方案，分割後之各筆土地雖亦得經由
    東側之安八街對外通行，惟就地形而言，編號甲略呈三角形
    、編號乙呈不規則形、編號丙呈三角形，則就編號乙而言，
    其面積達308.70平方公尺，為分割後之各筆土地最大之面積
    ，反而呈不規則形而難以利用，即難認符合分得編號乙土地
    之原告之利益。則就甲、乙案分割後之各筆土地形狀，甲案
    應係較符合共有人間之利益，且較能發揮土地之經濟效用。
  ⒊綜上，本院斟酌當事人之意見、共有物之性質、經濟價值及
    效用、兩造之公平性、分得之土地面積能完整利用、系爭土
    地之現況、全體共有人之利益等情形，認系爭土地如依甲案
    所示分割方法，符合多數共有人之意願及利益，土地形狀尚
    屬完整，並均有適合對外聯絡之方式可供使用，分割後亦不
    致產生袋地，並得同時兼顧系爭土地分割後之經濟效益，應
    屬妥適。
四、綜上所述，本院認原告請求裁判分割，為有理由，爰諭知系
    爭土地之合併分割方法如主文第1 項所示。
五、再按共有人自共有物分割之效力發生時起，取得分得部分之
    所有權。應有部分有抵押權或質權者，其權利不因共有物之
    分割而受影響。但有權利人經共有人告知訴訟而未參加之情
    形，其權利移存於抵押人或出質人所分得之部分。民法第82
    4 條之1 第1 項、第2 項第3 款、第3 項分別定有明文。經
    查：被告邱黃阿雪於99年12月17日將系爭土地應有部分8 分
    之1 設定400 萬元之抵押權予河南企業股份有限公司，此有
    系爭土地登記第一類謄本在卷可佐，並經原告聲請對上開抵
    押權人告知訴訟後（見本院卷第5 頁），惟經告知後（見本
    院卷第43頁），迄未表明參加訴訟，揆諸上開說明，上開受
    告知訴訟人之抵押權依法轉載於如被告邱黃阿雪分割後所取
    得如附圖一所示編號C之土地上。
六、又因共有物分割、經界或其他性質上類似之事件涉訟，由敗
    訴當事人負擔訴訟費用顯失公平者，法院得酌量情形，命勝
    訴之當事人負擔其一部，民事訴訟法第80條之1 定有明文。
    分割共有物之訴，本質上屬無訟爭性之非訟事件，兩造本可
    互換地位。本件原告起訴雖於法有據，但被告之應訴實因訴
    訟性質所不得不然，本院認為訴訟費用由敗訴當事人負擔，
    顯失公平，而應由兩造依如附表二「訴訟費用負擔比例」欄
    之比例分擔，較為公允，爰諭知如主文第2 項所示。
七、本件事證已臻明確，兩造其餘攻擊防禦方法及證據，與本件
    判決結果並無影響，爰不逐一論述，附此敘明。
八、訴訟費用負擔之依據：民事訴訟法第80條之1。　　　
中　　華　　民　　國　　111 　年　　6 　　月　　10　　日
                  民事第二庭  法　官　鄭順福
以上正本係照原本作成
如對本判決上訴，須於判決送達後20日內向本院提出上訴狀。如
委任律師提起上訴者，應一併繳納上訴審裁判費。
中　　華　　民　　國　　111 　年　　6 　　月　　10　　日
                              書記官　施涵雯
附表一：南投縣○○鎮○○段000○000地號土地應有部分比例　
應有部分比例   共有人 南投縣○○鎮○○段000地號土地應有部分比例 南投縣○○鎮○○段000地號土地應有部分比例 黎美珠 12分之7 24分之17 林吳玉花 24分之7 24分之4 邱黃阿雪 8分之1 8分之1 

附表二：　　　　　　　　　　　　　　　　　　
共有人 訴訟費用負擔比例 黎美珠 12分之7 林吳玉花 24分之7 邱黃阿雪 8分之1